臺灣宜蘭地方法院民事判決　　　　　　　100年度訴字第239號
原　　　告　田婉萱
　　　　　　田婉君
　　　　　　田英傑
兼　上一人
法定代理人　賴阿珠
前列　四人
共　　　同
訴訟代理人　黃憲男律師
被　　　告　馬連賢
上列當事人間因被告殺人等案件，原告對被告提起刑事附帶民事
訴訟請求損害賠償（ 100年度附民字第60號），經本院刑事庭裁
定移送前來，本院於民國100年10月25日辯論終結，判決如下：
    主      文
被告應給付原告賴阿珠新台幣貳佰參拾萬捌仟參佰玖拾陸元、原
告田英傑新台幣壹佰肆拾陸萬玖仟零參拾陸元、原告田婉萱新台
幣壹佰萬元、原告田婉君新台幣壹佰萬元，及均自民國一百年五
月四日起至清償日止，按年息百分之五計算之利息。
原告賴阿珠其餘之訴駁回。
訴訟費用由被告負擔百分之玖拾伍，餘由原告賴阿珠負擔。
本判決第一項原告賴阿珠以新台幣柒拾柒萬元、原告田英傑以新
台幣肆拾玖萬元、原告田婉君以新台幣參拾肆萬元、原告田婉萱
以新台幣參拾肆萬元，分別為被告供擔保後得假執行；被告如以
新台幣貳佰參拾萬捌仟參佰玖拾陸元為原告賴阿珠供擔保、以新
台幣壹佰肆拾陸萬玖仟零參拾陸元為原告田英傑供擔保、以新台
幣壹佰萬元為原告田婉君供擔保、以新台幣壹佰萬元為原告田婉
萱供擔保，得免為假執行。
原告賴阿珠其餘假執行之聲請駁回。
    事實及理由
一、本件被告經合法通知，未於言詞辯論期日到場，核無民事訴
    訟法第 386條所列各款情形，爰依原告之聲請，由其一造辯
    論而為判決。
二、原告起訴主張：被告因不滿於100年1月31日至訴外人田明次
    住處遭田明次責罵，及於翌日（即2月1日）凌晨田明次將姪
    子徐春祿驅趕至其宜蘭縣三星鄉○○○路牛頭501巷136號居
    所，以致徐春祿在其居所喧鬧之事，憤而於 100年2月1日上
    午 9時許，持木棍先行前往田明次位於宜蘭縣大同鄉○○○
    路牛鬥巷 59弄8號住處，欲與田明次理論，因未遇田明次遂
    折返位於宜蘭縣三星鄉○○○路牛頭501巷136號之居所，並
    於同日上午10時許返抵居所之際，偶遇田明次騎乘車牌號碼
    031-CFX 號重型機車經過該處，被告遂上前質問田明次上揭
    事項，因未獲預期之回應，被告更形不滿，而基於殺人故意
    ，以手中所持之直徑約3.2至3.6公分之實心堅硬木棍敲向田
    明次之右前額處，再以手中木棍擊向田明次頭部，見田明次
    閃躲，更以手中木棍揮擊田明次之身體，當被告之姐馬麗惠
    欲出言阻止時，被告仍繼續毆打田明次，及至手中所持木棍
    斷裂成數截且田明次倒地後，被告始罷手。田明次旋經在場
    目擊親友馬麗惠、古秀花等人呼叫救護車送醫，仍因鈍器外
    傷造成脾臟破裂致出血性休克而經急救無效，延至同日下午
    1時33 分許不治死亡。是被告故意不法侵害田明次之生命，
    自應對原告所受損害，負損害賠償責任。而原告賴阿珠為田
    明次之配偶，除有支出田明次喪葬費用新台幣（下同）142,
    200元及並得請求扶養費用1,298,395元及精神上損害賠償10
    0萬元共2,440,595元；另原告田英傑為田明次之子，應得請
    求扶養費用469,036元及精神上損害賠償100萬元共1,469,03
    6 元；又田婉萱、田婉君為田明次之女，應得請求精神上損
    害賠償各100萬元共200萬元。為此，爰依侵權行為之法律關
    係，求為命被告應如數賠付上述金額。並聲明：被告應給付
    原告賴阿珠2,440,595元、給付原告田英傑1,469,403元、給
    付原告田婉君、田婉萱各100 萬元，並均自起訴狀繕本送達
    被告翌日起，至清償日止，依週年利率百分之五計算之利息
    ；併陳明願供擔保，請准宣告假執行。
三、被告未於言詞辯論期日到場，亦未提出書狀作何聲明或陳述
    。
四、原告主張田明次於上述時地，遭被告故意持硬木棍毆擊，造
    成田明次因而死亡，而被告亦因此經本院以100 年度重訴字
    第4 號刑事判決判處罪刑確定等情，業經本院調閱上開卷宗
    核閱屬實，且被告亦未為任何爭執或抗辯，是本院依調查證
    據之結果，堪信原告此部分主張為真實。是本件應審酌之爭
    點則為：原告請求被告賠償各項損害是否有理由？又原告請
    求之金額各應為若干，始為合理？茲審酌如下：
五、按因故意或過失，不法侵害他人之權利者，負損害賠償責任
    ；不法侵害他人致死者，對於支出醫療及增加生活上需要之
    費用或殯葬費之人，亦應負損害賠償責任；被害人對於第三
    人負有法定扶養義務者，加害人對於該第三人亦應負損害賠
    償責任；不法侵害他人致死者，被害人之父、母、子、女及
    配偶，雖非財產上之損害，亦得請求賠償相當之金額，民法
    第184條第1項前段、第192條第1項、第2項、第194條分別定
    有明文。查被告因故意殺害田明次，造成田明次死亡之事實
    ，已如前述，依前揭規定，被告自應負侵權行為損害賠償責
    任。茲就原告請求賠償之損害，應否准許，分述如下：
（一）喪葬費用部分：原告賴阿珠主張其支出田明次喪禮殯葬費
      用，共計142,200 元等語，據其提出殯葬費用等收據為證
      （見附民卷第7頁 ）。且喪葬之儀式，本在追念死者並慰
      生者，何項目係屬必要，本因死者及家屬之身份、宗教、
      信仰及地域之風俗習慣而有不同。上開殯葬支出經核均合
      於一般善良風俗且亦未逾必要範圍，並為被告不爭執，是
      此部分請求應可准許。
（二）扶養費部分：按直系血親相互間，互負扶養之義務；負扶
      養義務者有數人時，其履行義務之人以直系血親卑親屬為
      第1 順序；負扶養義務者有數人而其親等同一時，應各依
      其經濟能力，分擔義務；夫妻互負扶養之義務，其負扶養
      義務之順序與直系血親卑親屬同，其受扶養權利之順序與
      直系血親尊親屬同；受扶養權利者，以不能維持生活而無
      謀生能力者為限，前項無謀生能力之限制，於直系血親尊
      親屬，不適用之，民法第1114條第1項第1款、第1115條第
      1項第1款、第3項、第1116之1條、第1117條分別定有明文
      。
    1.原告賴阿珠為田明次之配偶，依原告賴阿珠稅務電子閘門
      財產所得調件明細表所示，僅於98年間有薪資所得32,700
      元及所居住之房屋一間，堪認原告賴阿珠確難以自己財產
      維持生活，而有受扶養之必要。再者，田明次為52年8月6
      日生，於100年2月1日死亡時為47歲，依99 年度臺灣省男
      性簡易生命表，其平均餘命有31.94 年。原告賴阿珠為58
      年12月9日生，於田明次死亡時為41歲，尚有平均餘命42.
      68年，是田明次對於原告賴阿珠負有法定扶養義務期間應
      為31.94年。是原告賴阿珠主張得受田明次扶養之年數有
      31年，即屬可採。又原告賴阿珠與田明次育有田婉君（79
      年10月17日生）、田英傑（85年8月28日生）、田婉萱（
      83年3月25日生）3人，田明次死亡時田婉君已成年，與之
      後陸續成年之田英傑、田婉萱，對原告賴阿珠亦有扶養義
      務。另原告主張以98年度行政院主計處家庭收支調查宜蘭
      縣每人平均消費支出17,127元作為扶養費之計算基準，除
      貼近於一般人在宜蘭縣境內每月必須之生活費用外，且為
      被告不爭執。基此，按霍夫曼計算法扣除中間利息後，原
      告賴阿珠得請求之扶養費計為1,166,196元（計算方式如
      附表一）。至於原告賴阿珠逾此部分之請求，則無理由。
    2.另原告田英傑為田明次之未成年子女，又其目前均無任何
      收入或財產，此亦有本院依職權查詢稅務電子閘門調件明
      細表在卷為憑，是田英傑至其成年止有受田明次扶養之權
      利。而原告田英傑於田明次100年2月1日死亡時為14 歲，
      直至其成年之時尚須田明次扶養5.5643年，是原告田英傑
      主張以5 年計算扶養費用，亦有理由。而按前揭之宜蘭縣
      每人每月平均消費支出為17,127元，並按霍夫曼計算法扣
      除中間利息，以及原告田英傑母親亦應共同負擔原告田英
      傑扶養義務，是原告田英傑得請求之扶養費計為469,044
      元（計算式：17127x12x5年霍夫曼係數4.00000000x1/2=4
      69044，元以下四捨五入 ）。是原告田英傑請求被告應賠
      償扶養費用469,036 元，仍尚在上開數額範圍內，自應准
      許。
（三）精神慰撫金部分：
      按非財產上損害之慰撫金數額，究竟若干為適當，應斟酌
      兩造身分、地位及經濟狀況，俾為審判之依據（最高法院
      86年度台上字第511 號裁判意旨參照）。被告明知持木棍
      重毆田明次可能會導致受傷甚而死亡之結果，竟仍基於殺
      人之不確定故意而為之，終致田明次傷重死亡，而此結果
      並使原告田婉君、田婉萱及田英傑突遭喪父之悲，原告賴
      阿珠突受喪偶之哀，均係悲痛逾恆，精神上至感痛苦，是
      原告請求被告賠償非財產上所受損害，乃屬有據。而本院
      審酌被告有多項刑事前科紀錄且在監服刑中，其名下僅有
      年逾20年之車輛外而無其他財產，且自本件事發後，對原
      告始終置之未理，亦未曾為任何有關賠償之協商，更添增
      原告等內心之愴痛，並審酌原告賴阿珠、田婉君、田婉萱
      、田英傑上開已述之年齡、財產狀況，是認原告請求被告
      給付各100萬元之慰撫金，核屬適當，應予准許。
六、綜上所述，原告賴阿珠依侵權行為法律關係請求被告給付2,
    308,396 元（142200+0000000+1000000=0000000）、原告田
    英傑請求被告給付1,469,036 元（469036+1000000=0000000
    ）、原告田婉君、田婉萱請求被告各給付100 萬元，並均自
    起訴狀繕本送達被告之翌日即自100年5月4 日起均至清償日
    止，按週年利率百分之5 計算利息之範圍內為有理由，應予
    准許。至於原告賴阿珠逾此部分之請求，為無理由，應予駁
    回。
七、原告陳明願供擔保，聲請宣告假執行，就原告勝訴部分，經
    核並無不合，爰酌定相當之擔保金額准許之，並依職權諭知
    被告得分別供擔保免為假執行。至原告賴阿珠敗訴部分，其
    假執行之聲請，因訴之駁回已失所附麗，應併駁回之。
八、訴訟費用負擔之依據：民事訴訟法第79條。
中    華    民    國   100    年    11    月    8     日
                  臺灣宜蘭地方法院民事庭
                      法  官  蔡仁昭
正本係照原本作成。
如不服本判決，應於收受送達後20日內向本院提出上訴狀（應附
繕本）。
中    華    民    國   100    年    11    月    8     日
                      書記官  邱淑秋
附表一
1.自被害人100年2月1 日死亡時起至原告田婉萱成年前一日止，
  有3.148 年，田明次應與田婉君共同負擔原告賴阿珠之扶養費
  ，是田明次應負擔之扶養費用為307276元。[17127x12x2.0000
  0000（3年之霍夫曼係數）+17127x12x0.148x（3.00000000-0.
  00000000）]/2=307276（元以下四捨五入）
2.自被害人100年2月1 日死亡時起至原告田英傑成年前一日止，
  有5.573 年，又原告田婉萱成年時起至原告田英傑成年前一日
  止，田明次、田婉君、田婉萱應共同扶養原告賴阿珠之期間即
  為2.425年（5.573-3.148），是田明次應負擔之扶養費用即為
  139250元。[17127x12x(5.573年霍夫曼係數5.00000000-0.148
  年霍夫曼係數2.00000000）]/3=139250（元以下四捨五入）
3.自原告田英傑成年時起至田明次應負擔扶養義務之年限尚有25
  .427年（31-5.573=25.427 ），應由田明次、田婉君、田婉萱
  、田英傑共同負扶養義務，是田明次應負擔之扶養費用為7196
  70元。[17127x12x（31年霍夫曼係數-5.573年霍夫曼係數）]/
  4= 719670元（元以下四捨五入）
4.原告賴阿珠得請求之扶養費為307276+139250+719670=0000000